臺灣高等法院臺南分院刑事判決
111年度上易字第211號
上  訴  人  
即  被  告  甲○○





指定辯護人   林子翔律師（義辯律師）                
上列上訴人因違反醫療法案件，不服臺灣嘉義地方法院110年度
易字第19號中華民國111年2月23日第一審判決（起訴案號：臺灣
嘉義地方檢察署109年度偵字第10688號），提起上訴，本院判決
如下：
    主  文
上訴駁回。
    事  實
一、甲○○前因案羈押於法務部矯正署雲林看守所，其因病於民國
    109年6月22日經送往該所與之簽約協助診療收容人之嘉義縣
    ○○鎮○○路0號「○○醫療財團法人○○○○醫院（下稱○○○○醫院）
    」就診，並經安置在該醫院1717號病房接受治療，於同年月
    25日上午10時37分許，○○○○醫院護理師乙○○前往上開病房為
    甲○○注射點滴而執行醫療業務，甲○○明知乙○○為執行醫療業
    務之醫事人員，竟因不滿經安排至○○○○醫院就診，且認乙○○
    沒有禮貌，即基於對醫事人員以「強暴」妨害執行醫療業務
    之犯意，接續對乙○○大聲咆哮、並對乙○○潑灑不明之橘色液
    體，乙○○因恐遭受進一步之攻擊，乃中斷其醫療業務之執行
    ，甲○○即以上開強暴行為妨害乙○○執行醫療業務。
二、案經○○○○醫院函送臺灣嘉義地方檢察署檢察官偵查起訴。
    理    由
壹、程序部分：
(一)檢察官與辯護人對於下述本院採為認定犯罪事實依據之各項
    傳聞證據（供述證據）之證據能力，於本院審理時均表示同
    意有證據能力，被告甲○○則未予爭執該等證據之證據能力（
    本院卷第214頁）。另本院審酌該等證據之取得過程並無出
    於違法不當情事，與本案待證事實間復具有相當之關聯性，
    且無證明力明顯過低之瑕疵，並經原審及本院於審判期日就
    上開證據依法進行調查、辯論，是依刑事訴訟法第159條之5
    第1項規定，均有證據能力，以之為本案證據並無不當，自
    得採為本件認定事實之基礎。另其餘本判決所採之非供述證
    據，亦均經法定程序取得，無不得為證據之情形，自均有證
    據能力。　　　　
(二)且查，被告就本案被訴犯行所為不利於己之陳述，並未主張
    有遭受強暴、脅迫等不正方法取供，並無事證足認上開自白
    或不利於己之陳述係被告遭受施以任何不正方法所取得，倘
    經與本案其他事證互佐而得認為與事實相符，自得為證據。
貳、實體部分：
一、認定犯罪事實所憑之證據及理由：
　　訊據被告就其於上開時、地，對護理師乙○○潑灑液體及大聲
    咆哮等情，固然供認不諱，然矢口否認有何違反醫療法之犯
    行，辯稱：我只是潑水而已，而大聲咆哮也不是罵人，只是
    講話比較大聲而已，我只說你怎麼那麼不禮貌，進來都不會
    敲門，也不會說先生你好，我要打針，但是我沒有罵三字經
    。而且我問他打什麼針，他也都不講，他說我只是受刑人，
    對我不用有禮貌，我聽了才會潑水，因為我本來就想要去長
    庚醫院治療，但是我被迫在○○○○醫院治療。所以我不承認這
    是違反醫療法的犯罪行為，這只是抗議行為，不能構成暴力
    行為。我的動機跟目的請法官去了解，而被害人的損害，只
    是衣服濕掉而已，身體沒有受到任何傷害云云。辯護人則提
    出辯護意旨略以：被告對醫事人員乙○○固有為潑灑不明橘色
    液體及咆哮之行為，確屬可議，但被告當下並無再對謝員施
    以任何攻擊或強暴行為，是被告當時客觀上所為，程度上應
    僅係單純妨害名譽（公然侮辱）之行為，應尚與妨害醫療業
    務罪之構成要件有間等語。經查：
(一)被告前因案羈押於法務部矯正署雲林看守所期間，因病於上
    開時、地接受治療，而被告因不滿經安排至○○○○醫院就診，
    且認為其注射點滴之○○○○醫院護理師乙○○沒有禮貌，乃對乙
    ○○大聲發言及潑灑橘色不明液體等情，均為被告所是認，並
    有證人乙○○（交查卷第34頁至第35頁反面；原審卷二第73至
    82頁）、證人即在場之戒護人員廖柏帆（交查卷第36至37頁
    ；原審卷二第82至91頁）之證述可佐，且有○○○○醫院醫療暴
    力通報單與事件處理說明（他卷第5、7頁）、○○○○醫院110
    年1月18日慈醫大林文字第1100086號函及病情說明書（原審
    卷一第47至49頁）等在卷可參，堪認屬實。
(二)按醫療法第106條第3項於106年5月10日修正，其修正理由略
    以：為擴增對醫護人員安全之保障，爰將條文內之「恐嚇或
    其他非法之方法」列入保障處罰要件。而此項規定之不法構
    成要件中，強暴、脅迫、恐嚇乃例示規定，均屬妨害醫事人
    員意思自由之方法，並以「其他非法之方法」作為補充概括
    規定加以規範等語。參以刑法分則類似立法方式之構成要件
    解釋，前開「其他非法之方法」，當應解為與該例示構成要
    件相同，以具有妨害他人意思自由不法內涵之行為態樣者為
    限。而所謂「強暴」乃逞強施暴，係指一切有形之實力或暴
    力等物理力之行使，不問其係對人或對物為之均包括在內；
    所稱「脅迫」，則指以侵害生命、身體、自由、名譽、財物
    之不法為目的之意思，通知對方足使其生恐怖之心之一切行
    為而言（最高法院71年度台非字第8號、85年台非字第344號
    、93年度台上字第389號刑事判決意旨參照）。查：
  ⒈證人乙○○於警詢中證稱：伊於109年6月25日上午10時37分許
    ，在1717號負壓隔離病房為甲○○接點滴時，甲○○向伊反應為
    什麼要接點滴，然後開始咆哮，伊不知道甲○○在罵什麼，伊
    向甲○○解釋說是醫生的指示，甲○○還是不願意接受點滴治療
    ，甲○○當時是手腳皆有上銬固定在病床，就拿桌上飲料罐向
    伊潑灑不明橘色液體，戒護的獄警就在旁阻止甲○○，後來伊
    就出去沖洗清潔並做後續通報，甲○○的行為有讓伊嚇到、使
    伊心生畏懼，有妨害到伊接點滴的醫療業務執行等語（交查
    卷第34至35頁）。又於原審審理中證稱：伊擔任護理師3年
    多，都是在○○○○醫院病房擔任護理師，伊在甲○○住院時有見
    過甲○○，當時甲○○是因為肺結核住院，在此之前沒有見過甲
    ○○，當時甲○○所在病房不是伊負責的，伊只是去幫學妹接點
    滴，甲○○當時是被獄警帶去醫院的，甲○○在病房時，獄警也
    有在病房中，109年6月25日早上伊進病房幫甲○○接點滴，伊
    是第一次為甲○○服務，甲○○跟獄警都在病房內，甲○○的手、
    腳都有被銬住，但還是可以活動，甲○○就很生氣、口頭拒絕
    ，然後有潑東西，而且講話很大聲、很激動，但伊忘記甲○○
    講什麼內容，甲○○潑的液體是有顏色的，甲○○這樣的反應伊
    感覺很不好、有嚇到、會怕，伊不知道甲○○接下來要做什麼
    、會擔心甲○○接下來會對伊有其他侵害行為，但獄警後來就
    制止，伊後來也沒有成功接點滴等語（原審卷二第73至78、
    80至81頁）。
  ⒉證人廖柏帆於警詢中證稱：當時護理師乙○○要對甲○○打點滴
    ，甲○○有表示不願意，但因為醫療必要的治療，護理師在病
    人左側執行醫療行為時，當時雖然有使用戒具，但甲○○仍可
    在一定範圍內活動，雙手銬在一起，甲○○就拿起小餐桌上不
    明罐裝液體向護理師潑橘色不明液體，伊就當場做壓制的動
    作等語（交查卷第36頁正反面）。再於原審審理中證稱：伊
    於109年6月間擔任雲林第二監獄管理員，甲○○在雲林看守所
    期間並未與之有接觸，伊知道甲○○後來被送到○○○○醫院的事
    ，因為有曾經在甲○○病房內進行戒護，之所以將甲○○送到○○
    ○○醫院，是因為跟○○○○醫院簽約，收容人有問題都送過去○○
    ○○醫院，甲○○在○○○○醫院期間都會派人戒護，1天固定由1組
    人員戒護，時間是從前一天早上8時30分至隔天早上，甲○○
    住院期間，伊僅曾經戒護過1次，就是潑液體這次，當時戒
    護時間是6月25日上午8時許到隔天上午8時許，當時是乙○○
    進去要做醫療行為，甲○○表示不想做醫療行為，但因為還是
    要做，所以甲○○就直接對乙○○潑偏向深橘色的液體，甲○○也
    有大聲咆哮，音量稍微比較大聲，但是伊不知道咆哮的內容
    ，伊看到甲○○潑橘色液體就直接將其壓制在病床上等語（原
    審卷二第82至87頁）。
  ⒊佐以證人廖柏帆原先並未與被告有任何接觸，僅是被告上開
    住院期間偶然受監所安排前往進行戒護，而證人乙○○原先並
    非負責被告所在病房之醫療事務，只是偶然受託前往病房為
    被告接點滴，先前也未曾與被告有何接觸，另證人乙○○於警
    詢、原審審理中均稱其並無欲對被告提告或追究責任（交查
    卷第35頁；原審卷二第77至78頁），堪認證人廖柏帆、乙○○
    於本案發生之前，並未對被告有何等深入之了解，亦與被告
    並無任何恩怨仇恨或糾紛，又依其等上開證述本案發生過程
    ，並未有過度誇大、渲染之情形，未有非令被告受刑事制裁
    不可，因此刻意指證虛偽情節之狀況。且證人廖柏帆、乙○○
    彼此之間亦堪認僅是因為被告上開住院期間，各因上述偶然
    因素前往戒護、接點滴而有接觸，彼此之間並不認識，其等
    於警詢中非同時接受調查，於原審審理時也是經由隔離訊問
    接受調查，而其等各自對於本案發生之過程之證述前後大致
    相符，彼此之間所為證述也相互吻合，堪認其等上開證述應
    堪採信。
  ⒋證人乙○○證述其因突遭被告大聲發言及潑灑橘色不明液體，
    深感錯愕並唯恐被告後續可能有進一步之侵犯行為，而心生
    畏懼並未完成點滴注射之醫療行為，衡諸常情，被告斯時是
    因案遭羈押期間因病到院治療，住院期間尚且有監所人員在
    旁戒護，證人乙○○是偶然之下前去為被告接點滴，則其突遭
    被告拒絕接受點滴治療後，更有較為激烈大聲發言及潑灑橘
    色不明液體等行為，則證人乙○○所證稱因此感到錯愕及心生
    畏懼並無不合理。又依照證人乙○○、廖柏帆之證述，固然並
    未能明確辨別被告大聲發言之內容為何，但參酌被告斯時情
    緒激動、音量放大，且被告另有採取潑灑橘色不明液體之舉
    動，以被告上開情狀綜合觀察，其大聲對證人乙○○發言之舉
    ，堪認是對證人乙○○大聲咆哮之舉。又被告上開潑灑橘色不
    明液體、大聲咆哮之對象均為證人乙○○，且此等行為綜合觀
    察後，堪認是對證人乙○○執行上開注射點滴醫療業務行為，
    實施有形之物理力予以妨礙，已符合前述「強暴」之行為要
    件。至於證人乙○○因為被告上開行為深感錯愕及心生畏懼而
    未對被告完成執行注射點滴之醫療業務，足認被告所為實已
    該當醫療法第106條第3項之對於醫事人員以「強暴」妨害執
    行醫療業務罪之構成要件。至於起訴書認被告所為是同條項
    所稱「其他非法方法」，容有誤會。
  ⒌又依被告之供述，其自知斯時是因病遭送往○○○○醫院接受治
    療，且證人乙○○是為其執行醫療業務之護理師，而屬醫療法
    上所稱之「醫事人員」，是被告主觀上自具備「對於醫事人
    員」以強暴妨害執行醫療業務之直接故意。從而，被告所為
    自已構成醫療法第106條第3項之「對於醫事人員」以強暴妨
    害執行醫療業務罪。
  ⒍起訴書雖認被告本案尚有對證人乙○○吐口水之行為，且證人
    乙○○於警詢、原審審理中均證陳被告除了對其大聲咆哮及潑
    灑橘色不明液體外，尚有吐口水之舉止，然證人廖柏帆於原
    審審理中證稱：吐口水部分伊不清楚等語（原審卷二第87頁
    ），另其於警詢中雖經員警詢問「警方據被害人乙○○護理師
    報稱109年6月25日10時37分在○○○○醫院1717號負壓病房遭甲
    ○○吐口水及潑不明液體，你是否有看見？經過情形為何？」
    、「當時甲○○向護理師乙○○吐口水及潑不明液體時，你做何
    處置？」，然證人廖柏帆於各該提問後之回答均未提及被告
    確實有朝證人乙○○吐口水之舉。佐以被告始終否認有對證人
    乙○○吐口水之情，又本案除證人乙○○之證述外，別無其他證
    據足以認定被告確實有吐口水之行為，是本院認為被告是否
    有起訴書所指吐口水之行為尚難明確認定，附此敘明。
  ⒎被告雖以前詞為辯，然查：
  ⑴刑法第135條之妨害公務罪、第150條妨害秩序罪、第221條及
    第224條妨害性自主罪、第231條之1妨害風化罪、第296條之
    1及第304條之妨害自由罪，第328條之強盜罪等條文中所謂
    「強暴」乃逞強施暴，係指一切有形之實力或暴力等物理力
    之行使，不問其係對人或對物為之均包括在內，已如前述，
    茲被告若在證人乙○○面前持玻璃杯往地上砸，使乙○○受到驚
    嚇，固屬「強暴」範疇，況被告往證人乙○○身上潑灑不明液
    體並咆哮，使乙○○受到驚嚇，妨害其執行醫療業務，更該當
    「強暴」範疇，至為灼然。如被告潑灑之液體為硫酸、鹽酸
    類，而使乙○○受到身體傷害，則被告之行為除構成對於醫事
    人員以強暴妨害執行醫療業務罪外，尚同時構成傷害罪，屬
    想像競合犯，應從一重之傷害罪處斷。若被告在公共場所或
    公眾得出入之場所，潑灑液體在人身上之對象為一般人，非
    屬公務人員或醫療人員，且潑灑之液體如係尿液、油漆、果
    汁或潑灑菜渣，堪認使人難堪，則構成公然侮辱罪。另對人
    施暴者，亦有未成傷之狀況，例如對父母丟東西但父母閃避
    得當未被砸中，則構成刑法第281條之罪。綜上，被告辯稱
    其未使乙○○身體受到傷害，不能謂其有對乙○○施加暴力，伊
    不承認這是違反醫療法的犯罪行為，這只是抗議行為云云，
    顯有誤解法條之「強暴」之涵義，毫無可採。
  ⑵被告認證人乙○○沒禮貌及其不滿被迫在○○○○醫院就醫而為本
    案行為，亦僅是被告本案行為動機，與其主觀上是否具有犯
    罪故意無關，故難僅因被告此等考量即認其欠缺行為故意。
  ⒏辯護人雖辯護稱被告除潑灑不明橘色液體及咆哮之行為外，
    當下並無再對謝員施以任何攻擊或強暴行為，程度上應僅係
    單純妨害名譽（公然侮辱）之行為云云，依上說明，顯有誤
    會，況被告當時被執行戒護之獄警以手銬銬在床上，焉能下
    床再對乙○○施加攻擊？
(三)綜上所述，被告上開所辯顯係事後卸責之詞，不足採信，本
    案事證明確，被告之犯行已堪認定，應予論科。至於辯護人
    聲請本院調閱被告之健保就醫資料，查明被告行為時是否患
    有精神疾病、存在心智缺陷之情事？其主觀責任能力是否健
    全？一節（本院卷第226頁），惟被告則供稱其雖於5年前即
    有躁鬱症及憂鬱症而到虎尾若瑟醫院看診，但病情輕微，不
    算嚴重，可以控制下來，我希望法官調查我在長庚醫院及○○
    ○○醫院的住院醫藥費用等語（本院卷第219頁），足見辯護
    人此部分主張僅屬臆測，並無所據，尚無調查之必要，併此
    敘明。
二、論罪科刑：
(一)核被告所為，是犯醫療法第106條第3項之對於醫事人員以強
    暴妨害執行醫療業務罪。起訴書認被告所為是犯同條項之以
    其他非法方法妨害醫事人員執行醫療業務罪，容有誤會，然
    與變更起訴法條無涉。
(二)被告前後所為對乙○○大聲咆哮、潑灑不明橘色液體等多次妨
    害醫事人員執行醫療業務之舉動，是因認不滿經安排至○○○○
    醫院就診，及認證人乙○○沒有禮貌，而於密切接近之時間，
    在同一空間所為，顯是基於同一妨害醫療業務執行之犯意而
    為，侵害同一法益，各行為之獨立性極為薄弱，依一般社會
    健全觀念，在時間差距上，難以強行分開，應以接續犯評價
    而論以一罪。
三、原審以被告上開犯行罪證明確，適用醫療法第106條第3項，
    刑法第11條、第41條第1項前段，並以行為人之責任為基礎
    ，審酌被告為成年人，且其因案羈押期間因病經送往○○○○醫
    院就醫，明知醫事人員乙○○是欲對其執行醫療業務，竟僅因
    個人好惡而以前述強暴行為妨害醫療業務之執行，所為並非
    可取；兼衡以被告犯後雖對其客觀行為坦承不諱，然始終否
    認犯罪；其本案犯罪情節（包含本案固然是對醫事人員護理
    師強暴行為，但其行為態樣並未造成醫事人員身體受有何等
    侵害，惟其所為仍造成醫事人員心生恐懼而有所顧慮，因此
    未能完成醫療業務之執行，惟醫事人員乙○○於本案並無欲追
    究被告之刑事責任等）；與其自陳智識程度、家庭生活與工
    作狀況、素行等一切情狀，量處有期徒刑3月，並諭知易科
    罰金之折算標準。本院認原審認事用法俱無不合，量刑亦堪
    認妥適（該罪之自由刑部分僅能科處有期徒刑），被告上訴
    意旨仍執陳詞，否認犯行，指摘原判決不當，為無理由，應
    予駁回。
據上論斷，應依刑事訴訟法第368條，判決如主文。
本案經檢察官侯德人提起公訴，檢察官陳建弘、盧駿道到庭執行
職務。
中　　華　　民　　國　　111 　年　  10 　 月  　12    日
                  刑事第二庭    審判長法　官  楊清安
                                      法　官  陳珍如
                                      法　官  陳顯榮
以上正本證明與原本無異。
不得上訴。
　　　　　　　　　　　　　　　　　　　書記官  陳筱婷　　
中　　華　　民　　國　　111 　年　　10　　月　　12　　日
附錄論罪科刑法條：
醫療法第106條：
違反第二十四條第二項規定者，處新臺幣三萬元以上五萬元以下
罰鍰。如觸犯刑事責任者，應移送司法機關辦理。
毀損醫療機構或其他相類場所內關於保護生命之設備，致生危險
於他人之生命、身體或健康者，處三年以下有期徒刑、拘役或新
臺幣三十萬元以下罰金。
對於醫事人員或緊急醫療救護人員以強暴、脅迫、恐嚇或其他非
法之方法，妨害其執行醫療或救護業務者，處三年以下有期徒刑
，得併科新臺幣三十萬元以下罰金。
犯前項之罪，因而致醫事人員或緊急醫療救護人員於死者，處無
期徒刑或七年以上有期徒刑；致重傷者，處三年以上十年以下有
期徒刑。